臺灣臺北地方法院簡易民事判決
110年度北簡字第7038號
原      告  國泰綜合證券股份有限公司


法定代理人  莊順裕  
訴訟代理人  劉耀中  
被      告  陳奕憲  

上列當事人間請求清償債務事件，本院於民國一百一十年十月二
十一日言詞辯論終結，判決如下︰
    主    文
被告應給付原告新臺幣壹拾萬壹仟捌佰元，及其中新臺幣伍萬零
玖佰元部分，自民國一百零九年二月二十八日起至清償日止，按
年息百分之五計算之利息。
原告其餘之訴駁回。
訴訟費用新臺幣伍仟肆佰元由被告負擔二十一，餘由原告負擔。
本判決第一項得假執行。
    事    實
甲、原告方面：
一、聲明：被告應給付原告新臺幣（下同）四十九萬一千四百四
    十五元，及其中五萬零九百元部分，自民國一百零九年二月
    二十八日起至清償日止，按年息百分之五計算之利息。
二、陳述略稱：
  ㈠緣原告係從事證券經紀等事業，與被告陳奕憲於一百零七年
    十一月十六日簽訂開戶契約，並內含委託買賣有價證券受託
    契約（下稱系爭委託契約）。兩造復於一百零八年一月二十
    二日簽訂融資融券契約書，另於一百零八年一月二十五日簽
    訂有價證券當日沖銷交易風險預告書暨概括授權同意書，帳
    號為0000-000000-0。
　㈡嗣被告於一百零九年二月二十六日委託原告現股當日沖銷華
    新科股票（證券代碼：2492）六千股、融資賣出上海商銀（
    證券代碼：5876）一千股；一百零九年二月二十七日委託原
    告現股當日沖銷國巨股票（證券代碼：2327）四千股，上開
    股票交易均已成交，依系爭委託契約第一條暨臺灣證劵交易
    所股份有限公司證券經紀商受託契約準則（下稱受託契約準
    則）第十二條規定，被告應於成交日後第二營業日上午十時
    前交付原告上開股票交易之交割股款七萬三千零七十八元，
    惟被告並未履行交割義務。
　㈢被告前開債務經抵充原告一百零九年二月二十七日應交付被
    告之交割股款二萬二千一百七十八元後，被告尚欠原告五萬
    零九百元，並經原告於一百零九年三月四日以國泰證敦字第
    1090000013號函催告被告履行債務，惟迄今仍未履行。又查
    被告未履行一百零九年二月二十六日及同年二月二十七日買
    賣股票之交割義務，依系爭委託契約第十一條第一項規定即
    為違約，原告得依同條第二項規定請求被告給付違約交割所
    生之債務五萬零九百元；並得依受託契約準則第十九條第一
    項規定，向被告收取按成交金額百分之七計算之違約金，本
    件成交金額為六百二十九萬三千五百元，原告得請求之違約
    金計四十四萬零五百四十五元，總計請求金額為四十九萬一
    千四百四十五元。另依系爭委託契約暨受託契約準則第十二
    條規定既明訂被告應於成交日後第二營業日即一百零九年二
    月二十八日上午十時前給付原告股票交易之交割股款，因被
    告未能於期限內對原告給付，故依民法第二百三十三條第一
    項、第二百二十九第一項規定，被告應自一百零九年二月二
    十八日起對原告付遲延責任，爰依系爭委託契約第十一條、
    民法第二百三十三條第一項提起本件訴訟。
　㈣我國證券交易方式為獨有之信用制（T＋2），證券經紀商依據
    委託人之指示於公開市場買進或賣出委託人指定之股票及其
    數量，委託人須於委託交易成交次日起算第二天（T＋2）上
    午十時前完成交割，逾期即視為違約交割，為穩定證券交易
    市場，依受託契約準則第十九條第一項規定，證券經紀商得
    以相當成交金額之買分之七為上限收取違約金，且本案成交
    金額為六百二十九萬三千五百元，實收手續費僅為三千一百
    五十八元，故以單筆成交金額百分之七計收違約金應符公平
    法則而非無理由，故原告僅收取一次性違約金四十四萬零五
    百四十五元，要屬允當。
三、證據：提出開戶契約書影本一件、系爭委託契約影本一件、
    融資融券契約書影本一件、有價證券當日沖銷交易風險預告
    書暨概括授權同意書影本一件、合併買賣報告書暨交割憑單
    影本一件、受託契約準則部分條文及立法理由各一件、客戶
    交易明細表影本一件、原告公司敦南分公司函影本一件、違
    約申報明細表影本一件及被告戶籍謄本一件為證。
乙、被告方面：被告未於言詞辯論期日到場，亦未提出書狀作何
    聲明或陳述。
    理    由
一、程序方面：
  ㈠依原告所提系爭委託契約第十三條、融資融券契約書第十九
    條之約定，兩造合意以臺灣臺北地方法院為第一審管轄法院
    ，故本院對本事件具有管轄權。
  ㈡本件被告經合法通知未於言詞辯論期日到場，核無民事訴訟 
    法第三百八十六條所列各款情形，應依職權由原告一造辯論
     而為判決。
二、原告主張之事實，已據其提出開戶契約書影本一件、系爭委
    託契約影本一件、融資融券契約書影本一件、有價證券當日
    沖銷交易風險預告書暨概括授權同意書影本一件、合併買賣
    報告書暨交割憑單影本一件、受託契約準則部分條文及立法
    理由各一件、客戶交易明細表影本一件、原告公司敦南分公
    司函影本一件、違約申報明細表影本一件及被告戶籍謄本一
    件為證，經核對相關證物原本無訛，被告未到庭爭執，亦未
    提出書狀做任何聲明或陳述，堪認原告主張為真實。　　
三、惟按違約金，除當事人另有訂定外，視為因不履行而生損害
    之賠償總額，約定之違約金額過高者，法院得減至相當之數
    額，民法第二百五十條第二項前段、第二百五十二條分別定
    有明文。次按當事人約定之違約金是否過高，須依一般客觀
    事實，社會經濟狀況，當事人所受損害情形及債務人能依約
    履行時，債權人可享受之一切利益為衡量標準；債務已為一
    部履行者，亦得比照債權人所受之利益減少其數額（最高法
    院四十九年台上字第八○七號裁判意旨、九十六年度台上字
    第十號判決要旨參照）。再按約定之違約金是否過高，應就
    債務人若能如期履行債務時，債權人可得享受之一切利益為
    衡量之標準，倘違約金係屬損害賠償總額預定之性質者，尤
    應衡酌債權人實際上所受之積極損害及消極損害，以決定其
    約定之違約金是否過高，若所約定之額數，與實際損害顯相
    懸殊者，法院自得酌予核減（最高法院五十一年台上字第十
    九號判例要旨、八十八年度台上字第一九六八號裁判要旨、
    八十二年度台上字第二五二九號裁判要旨參照）。復按甲方
    （即被告）不如期完成履行交付交割代價或交割證券時，即
    為違約，本契約當然終止，乙方（即原告）得依臺灣證券交
    易所股份有限公司證券經紀商受託契約準則相關規定收取違
    約金，系爭委託契約第十一條第一項定有明文。末按委託人
    不按期履行交割代價或交割證券者，即為違約，受託證券經
    紀商應依本公司「證券經紀商申報委託人遲延交割及違約案
    件處理作業要點」規定申報違約，並代辦交割手續，證券經
    紀商得以相當成交金額之百分之七為上限收取違約金；已收
    取之違約金，其會計處理應依證券商財務報告編製準則辦理
    。受託契約準則第十九條第一項定有明文。
四、經查：㈠本件系爭委託契約第十一條第一項及受託契約準則
    第十九條第一項均無表明違約金為懲罰性質，應認屬損害賠
    償總額預定性質，又受託契約準則第十九條第一項規定「以
    相當成交金額之百分之七為上限收取違約金」，並非一概以
    上限收取違約金，須就原告實際所受損害為主要酌量標準，
    並考量一般客觀事實及社會經濟狀況等因素；㈡本院審酌被
    告違約交割之金額、經以其他財產充抵後所餘積欠金額、其
    違約情節對於金融交易秩序之影響、依系爭委託契約第十一
    條第一項所得請求之上限為四十四萬零五百四十五元（即本
    件成交金額六百二十九萬三千五百元的百分之七，參本院卷
    第五十一頁）、被告應償付原告交割款五萬零九百元等各種
    情事，認以成交金額的百分之七計算違約金應屬過高，應酌
    減為相當於一倍交割欠款即五萬零九百元之違約金為適當；
    ㈢基上，原告應得請求被告償付五萬零九百元交割款，另得
    請求被告賠償五萬零九百元違約金。
五、綜上所述，原告依系爭委託契約第十一條、民法第二百三十
    三條規定，請求被告給付四十九萬一千四百四十五元，及其
    中五萬零九百元部分，自一百零九年二月二十八日起至清償
    日止，按年息百分之五計算之利息，其請求於主文第一項之
    範圍內為有理由，應予准許；逾此部分之請求，則無所據，
    應予駁回。
六、本件係就民事訴訟法第四百二十七條第一項適用簡易程序所
    為被告一部敗訴之判決，依同法第三百八十九條第一項第三
    款規定，就被告敗訴部分應依職權宣告假執行。
七、本件訴訟費用額，依後附計算書確定如主文所示金額。
八、本件事證已臻明確，原告其餘攻擊防禦方法，於本判決結果
    不生影響，爰不一一論述，併此敘明。　　
九、據上論結，原告之訴為一部有理由，一部無理由，並依民事
    訴訟法第四百三十三條之三、第七十九條，判決如主文。
中　　華　　民　　國　　110 　年　　11　　月　　18　　日
                              臺北簡易庭
                              法      官  文衍正
以上正本係照原本作成。
如對本判決不服，須於判決送達後二十日內向本庭（臺北市重慶
南路一段一百二十六巷一號）提出上訴狀。（須按他造當事人之
人數附繕本）。如委任律師提起上訴者，應一併繳納上訴審裁判
費。
中　　華　　民　　國　　110 　年　　11　　月　　18　　日
                              書  記  官  高秋芬
訴訟費用計算書：
項        目             金  額（新臺幣）        備  註 
第一審裁判費　　           5,400元
合　　　　計　　     　    5,400元